臺灣高等法院刑事判決
109年度上訴字第3604號
上  訴  人  臺灣士林地方檢察署檢察官
上  訴  人  
即  被  告  董○○



選任辯護人  許惠菁律師
被      告  呂○○  (真實姓名年籍住址詳卷)
指定辯護人  徐嘉明律師
上列上訴人等因被告等家暴殺人未遂等案件，不服臺灣士林地方
法院107年度訴字第330號，中華民國109年7月16日第一審判決（
起訴案號：臺灣士林地方檢察署107年度偵字第2066號），提起
上訴，本院判決如下：
    主  文
上訴駁回。
    事  實
一、董○○、呂○○均係成年人而為男女朋友；另兒童甲○○（民國00
    0年0月間生，真實姓名年籍詳卷）為呂○○之女，2人間具有
    家庭暴力防治法第3 條第3 款規定之家庭成員關係。緣董○○
    、呂○○均因雙方家人強烈反對渠等交往而自行萌生自殺念頭
    ，且呂○○思及其死後無人教養關愛甲○○，董○○、呂○○遂共同
    基於殺兒童之犯意聯絡，同時董○○尚基於謀為同死而受呂○○
    囑託殺之；呂○○尚基於謀為同死而幫助董○○自殺之犯意，於
    民國107年1月2日13時許，2人以通訊軟體LINE通話謀議決定
    由董○○在密閉空間內燒炭，與呂○○、甲○○一起藉一氧化碳中
    毒缺氧之方式同歸於死後，各自攜帶渠等先前在醫院治療憂
    鬱症所領得之安眠藥出門，呂○○於同日15時許，先前往甲○○
    所就讀址設桃園市之幼稚園門口接甲○○提早下課，董○○則騎
    乘機車前往該幼稚園會合，再騎車搭載呂○○、甲○○前往火車
    站，一同搭乘火車前往臺北車站轉搭捷運至臺北市士林區，
    3人出劍潭捷運站再搭乘計程車抵達址設臺北市○○區○○街00○
    0 號之「星美飯店」，於同日17時許，由呂○○負責辦理登記
    投宿308 號房間（下稱本案房間）完成。嗣董○○、呂○○將甲
    ○○帶往士林夜市逛街用餐，董○○並購買燒炭所需之木炭、烤
    肉架等物，迨同日21時許，3人返回本案房間內，董○○、呂○
    ○即自行服用安眠藥及威士忌酒，呂○○另取出安眠藥交予董○
    ○磨碎後放入芬達汽水中，由呂○○遞給甲○○飲用，俾其等與
    甲○○於安眠藥藥效發作後昏睡，以減輕死亡過程之痛苦，董
    ○○再將本案房間門縫以膠帶封妥，並將木炭置於烤肉架內，
    以打火機點燃炭火之方式，著手進行自殺併同時殺害呂○○、
    甲○○。然因呂○○之弟呂○霖前已察覺有異，於同日16時許即
    報警請求協尋呂○○、甲○○，適因甲○○在本案房間表示想念外
    婆即呂○○之母黃○卿，而於呂○○將自身手機交予甲○○與黃○卿
    通話之際，警方即藉由基地台定位得悉該手機所在地點，旋
    通報員警緊急前往會同星美飯店人員至本案房間敲門尋人，
    待董○○應門後，員警遂進入本案房間開啟門窗散去煙霧，並
    將董○○、呂○○及甲○○送醫救治，3 人始倖免於死。
二、案經臺北市政府警察局士林分局報請臺灣士林地方檢察署檢
    察官偵查後提起公訴。
    理  由
壹、證據能力部分：
一、按被告以外之人（包括證人、鑑定人、告訴人、被害人及共
    同被告等）於審判外之陳述雖不符刑事訴訟法第159條之1至
    之4等四條之規定，然經當事人於審判程序同意作為證據，
    法院審酌該言詞陳述或書面陳述作成時之情況，認為適當者
    ，亦得為證據；當事人、代理人或辯護人於法院調查證據時
    ，知有刑事訴訟法第159條第1項不得為證據之情形，而未於
    言詞辯論終結前聲明異議者，視為有前項之同意，同法第15
    9條之5定有明文。立法意旨在於傳聞證據未經當事人之反對
    詰問予以核實，原則上先予排除。惟若當事人已放棄反對詰
    問權，於審判程序中表明同意該等傳聞證據可作為證據；或
    於言詞辯論終結前未聲明異議，基於尊重當事人對傳聞證據
    之處分權，及證據資料愈豐富，愈有助於真實發見之理念，
    且強化言詞辯論主義，使訴訟程序得以順暢進行，上開傳聞
    證據亦均具有證據能力。查本件以下所引用之被告以外之人
    於審判外之供述證據，因檢察官、被告呂○○、上訴人即被告
    (下稱被告)董○○及其等辯護人於本院準備程序及審判程序時
    對其證據能力均表示沒意見（見本院卷第115至116頁、第17
    01至173頁），且迄至言詞辯論終結前均未聲明異議，而本
    院審酌上開供述證據資料製作時之情況，無不當取供及證明
    力明顯過低之瑕疵，認以之作為證據應屬適當，揆諸前開規
    定，本院亦認為均應有證據能力。
二、次按法院依刑事訴訟法第208 條規定囑託醫院、學校或其他
    相當之專業機關、團體為鑑定時，準用同法第206 條之規定
    ，即應以言詞或書面報告鑑定之經過及其結果，此乃鑑定報
    告具有證據能力之法定要件。然上開所稱「鑑定之經過及其
    結果」，重在實質而不在形式，倘其內容已載明鑑定所依循
    之專門知識經驗，據以實施之步驟或方法，及其適用於鑑定
    事項之判斷結果等事項，足供當事人辯論其證據價值，而由
    法院作為認定事實之斟酌取捨依據者，即合於上述法定要件
    而具有證據能力。又法院職司事實認定與法律適用之權責，
    鑑定係獲得證據資料之法定證據方法，具有補充法院認識能
    力之機能，鑑定意見能否採取，係證據證明力之問題，法院
    就此有自由判斷之職權，倘其論斷無違經驗法則及論理法則
    ，即不得任意指為違法(最高法院108年度台上字第3868號判
    決意旨參照)。查本案經原審囑託淡水馬偕紀念醫院(下稱淡
    水馬偕醫院)對被告董○○為精神鑑定，經該院與與被告董○○
    會談且施以身體理學與精神狀態檢查、心理測驗與衡鑑，參
    酌其個人生活發展、工作、前科、毒品使用暨酒精濫用等歷
    史，並為其個性特質、人際互動、求學與工作狀況、社會功
    能與精神壓力之整體評估，診斷被告董○○在本案發生時主要
    精神問題應為鬱症、疑似物質使用障礙症（主要為酒精及愷
    他命），其控制能力可能於當時受疾病影響而較常人有顯著
    減低等情，有該院鑑定報告書1份在卷可參（見原審卷三第3
    5至55頁）。上開鑑定報告內容詳載鑑定之經過及結果，合
    於書面鑑定報告之法定要件，具有證據能力，自堪採為判斷
    被告董○○於行為時處於責任能力不完全狀態之依據，並依上
    述規定減輕其刑(容後詳述)。被告之辯護人主張上開鑑定報
    告內容摻雜個人意見及推測之詞，屬於意見證據，不得作為
    證據云云(見本院卷第178頁、第191至196頁)，自不足採信
    。
三、另本院以下援引之其餘非供述證據資料，檢察官、被告2人
    及其等辯護人於本院準備程序及審判程序時對其證據能力均
    表示沒意見（見本院卷第116至120頁、第172至179頁），且
    其中關於刑事訴訟法第164條第2項規定，證物如為文書部分
    ，係屬證物範圍。該等可為證據之文書，已經依法踐行調查
    證據之程序，即提示或告以要旨，自具有證據能力，併此敘
    明。
貳、實體部分：
一、認定犯罪事實所憑之證據及理由：
(一)上揭事實，業據被告2人於原審及本院審理時均坦承不諱(見
    原審卷三第313至315頁，本院卷第121頁、第181頁)，核與
    證人即被害人甲○○於警詢、檢察官訊問及原審審理時；證人
    呂○霖於警詢及檢察官訊問時；證人黃○卿於檢察官訊問及原
    審審理時；證人即星美飯店人員邱宜君於警詢時證述情節相
    符(見107年度偵字第2066號偵查卷【下稱偵卷】第24至27頁
    、第29至31頁、第37至39頁、第88至91頁、第94至101頁、
    第248至250頁，原審卷三第190至203頁)，並有新光吳火獅
    紀念醫院診斷證明書3 份、被告呂○○書寫遺書6 張、住宿旅
    客名單1 份、現場暨扣案物照片14張、星美飯店監視器畫面
    翻拍照片25張、員警職務報告1份、員警密錄器畫面翻拍照
    片10張、員警密錄器畫面錄音譯文1份、新光吳火獅紀念醫
    院107年2月20日（107 ）新醫醫字第0314號函附病歷摘要記
    錄暨病歷資料1份、衛生福利部食品藥物管理署107年3月28
    日FDA管字第1079900869號函文1 份、被告2人間LINE通話紀
    錄1份附卷可稽（見偵卷第46至48頁、第56至67頁、第110至
    148頁、第154 至210 頁、第246頁、第268至374頁），是被
    告2人上揭自白確與事實相符，應堪採信。
(二)從而，本案事證明確，被告2人上揭犯行，均堪認定，應予
    分別依法論科。
二、論罪及刑之加重、減輕部分:　　
（一）查被告2人為上開犯行時均屬滿20歲之成年人；而被害人
      甲○○係100年9月間生，屬兒童及少年福利與權益保障法第
      2 條所規定未滿12歲之兒童，有其等年籍資料在卷可稽，
      且為被告2人所不爭執，是核被告2人著手燒炭對被害人甲
      ○○為殺害行為部分，均係犯刑法第271條第2項、第1項、
      兒童及少年福利與權益保障法第112 條第1項前段之成年
      人故意對兒童犯殺人未遂罪，均應依兒童及少年福利與權
      益保障法第112 條第1 項前段規定加重其刑，且因殺人未
      遂罪法定本刑為死刑、無期徒刑部分依法不得加重，故僅
      就有期徒刑部分加重之。而被告2人就前開成年人殺兒童
      未遂犯行，有犯意聯絡及行為分擔，均為共同正犯。另被
      告呂○○與被害人甲○○為母女，2人間具有家庭暴力防治法
      第3 條第3 款所定直系血親之家庭成員關係，是被告呂○○
      所為此部分犯行雖亦屬家庭暴力防治法第2 條第2 款之家
      庭暴力罪，惟因家庭暴力防治法就刑責並無特別規定，是
      前開成年人殺兒童未遂犯行僅依刑法之規定予以論罪科刑
      。
（二）按行為後法律有變更者，適用行為時之法律。但行為後之
      法律有利於行為人者，適用最有利於行為人之法律，刑法
      第2 條第1 項定有明文。本案被告2人行為後，刑法第275
       條業於108年5月29日修正公布，於108年5月31日生效施
      行，修正前刑法第275 條原規定：「教唆或幫助他人使之
      自殺，或受其囑託或得其承諾而殺之者，處1年以上、7 
      年以下有期徒刑。前項之未遂犯罰之。謀為同死而犯第1 
      項之罪者，得免除其刑。」而修正後刑法第275 條則規定
      ：「受他人囑託或得其承諾而殺之者，處1年以上7年以下
      有期徒刑。教唆或幫助他人使之自殺者，處5年以下有期
      徒刑。前2 項之未遂犯罰之。謀為同死而犯前3項之罪者
      ，得免除其刑。」是修正後就教唆或幫助他人使之自殺者
      之法定刑已有減輕，且行為人謀為同死而為本罪之各行為
      未遂時，亦明定均得免除其刑，經比較新舊法結果，以修
      正後之規定對被告2人較為有利，依刑法第2條第1項但書
      規定，本案應適用修正後即現行刑法第275條規定論處。
      核被告董○○謀為同死而受被告呂○○囑託實施燒炭殺害被害
      人呂○○之行為，其就此部分係犯刑法第275條第3項、第1
      項之受囑託而殺人未遂罪；被告呂○○謀為同死而幫助董○○
      使之自殺，其就此部分則犯刑法第275條第3項、第2項之
      幫助他人自殺未遂罪。檢察官雖漏未論及被告2人彼此尚
      相互涉犯前開罪名，惟起訴書犯罪事實欄既載明其等以燒
      炭方式進行自殺同歸於死之相關內容，且經原審及本院於
      審理期日當庭諭知其等尚涉犯刑法第275 條之罪嫌，已無
      礙於被告2人及其等辯護人之防禦權，自得併予審究論罪
      。再被告董○○就所犯成年人殺兒童未遂、受囑託而殺人未
      遂2罪；被告呂○○就所犯成年人殺兒童未遂、幫助他人自
      殺未遂2罪，均係以一行為同時侵害數生命法益，為同種
      想像競合犯，各應依刑法第55條規定，從一重依成年人殺
      兒童未遂罪論斷。
（三）查被告董○○前因公共危險案件，經臺灣新北地方法院以10
      6年度交簡字第2237號判決判處有期徒刑3月確定，甫於10
      6年11月20日徒刑易科罰金執行完畢，有本院被告前案紀
      錄表1份在卷可憑(見本院卷第67至70頁)，被告董○○於有
      期徒刑執行完畢5年以內，故意再犯本案有期徒刑以上之
      成年人殺兒童未遂罪，依刑法第47條第1 項規定成立累犯
      。然衡諸被告董○○構成累犯之前案與本案之犯罪類型、侵
      害法益均不相同，若據此加重其刑，罪刑之間顯不相當，
      亦難憑此推論其有何特別惡性，參酌司法院大法官會議釋
      字第775號解釋意旨，爰不予加重其刑。
（四）被告2人已著手實施殺害被害人甲○○之行為，惟如前述因
      呂○霖報警追蹤掌握被告呂○○手機所在地點，經員警緊急
      到場入內阻止及將被害人甲○○送醫治療，始未生死亡結果
      而未遂，為未遂犯，均依刑法第25條第2項規定，按既遂
      犯之刑減輕之，並因被告2人同有刑罰之加重及減輕事由
      ，應先加後減之。
（五）查被告董○○前於106年8月29日、106年12月30日即因憂鬱
      症自殺未遂，送至壢新醫院（後轉送林口長庚紀念醫院）
      、天晟醫院醫治，有自殺防治通報單（見偵卷第403至407
       頁）、林口長庚紀念醫院108年2月22日長庚院林字第108
      0150103號函附病歷資料1份（見原審卷一第163至373頁）
      、天晟醫院108年4月19日天晟法字第108041902號函附病
      歷資料1 份（見原審卷二第59至75頁）、聯新國際醫院10
      8年5月22日聯新醫字第2019050032號函附病歷資料1 份（
      見原審卷二第77至180頁）在卷可稽，而原審囑託淡水馬
      偕醫院對被告董○○為精神鑑定，鑑定結果認：被告董○○在
      本案發生時主要精神問題應為鬱症、疑似物質使用障礙症
      （主要為酒精及愷他命），其於案發當時仍能理解在密閉
      空間燒炭將可能會導致自己、被害人呂○○及被告甲○○的死
      亡，也可以知道被告呂○○帶著被害人甲○○自殺是不符合道
      德及法律的行為，然被告董○○與被告呂○○仍執意為之，可
      能是出於「善意殺人」的動機，可能是認為沒有母親的被
      害人甲○○獨自生存在世界上會受到痛苦，所以3人一起死
      亡，是對被害人甲○○最好的選擇。基本上，被告董○○對於
      被害人甲○○的犯罪行為可以視作是與被告呂○○2人相約自
      殺行為的延伸，董○○雖可以理解此行為的錯誤，然其控制
      能力可能於當時受疾病影響而較常人有顯著減低等情，有
      該院鑑定報告書1份附卷可憑（見原審卷三第35至55頁）
      ，並經鑑定人徐堅棋醫師於原審審理時證稱：被告董○○的
      行為，在醫學上屬於殺人後自殺的樣態，他的目的可能是
      要自殺，但涉及另1人的傷害，他在106年12月30日就曾因
      自殺送到天晟醫院，我們認為憂鬱症自殺跟這個案件的發
      生是有關的，他們想自殺，有可能是因為擔心被害人在世
      界上沒有人照顧，才會完成這件事。我們看到被告董○○在
      那段時間已經對生存沒有任何慾望，在這樣的情形下，他
      有可能在這些事情的判斷或是控制能力上，會受到疾病的
      影響，他想要傷害被害人甲○○只是附帶他自殺行為的延伸
      ，他主要目的是自殺，對這件事的能力控制是已經顯著減
      低，連帶使他在那個情境下整體的考慮也會受到影響，所
      以我們整體判斷還是屬於顯著減低等語明確(見原審卷三
      第273至293頁)，益徵被告董○○於本案行為時，精神上確
      存有刑法第19條第2 項規定之減刑事由，爰就被告董○○犯
      行遞減輕其刑。
（六）至被告董○○及其辯護人於本院審理中固主張：依鑑定人徐
      堅棋醫師於原審證述內容，被告董○○因長期受憂鬱症所苦
      ，行為當時已經沒有任何控制能力，既然完全沒有控制能
      力，為何會是刑法第19條第2項辨識能力顯著降低的情形
      ，被告董○○應有刑法第19條第2項規定之適用云云(見本院
      卷第170頁、第184至185頁)。惟查，被告董○○經原審囑託
      淡水馬偕醫院對其為精神鑑定，鑑定結果認被告董○○在本
      案發生時主要精神問題應為鬱症、疑似物質使用障礙症（
      主要為酒精及愷他命），其控制能力可能於當時受疾病影
      響而較常人有顯著減低等情，有該院鑑定報告書1份附卷
      可憑（見原審卷三第35至55頁），並經鑑定人徐堅棋醫師
      於原審到庭證述明確(見原審卷三第273至293頁)，已如前
      述，是本案被告董○○於案發時其精神狀態因受到疾病即鬱
      症之影響，對於殺害被害人甲○○之控制能力已經顯著減低
      ，其主要目的是自殺，至於殺害被害人甲○○則係附帶其自
      殺行為之延伸，足認被告董○○於案發時其辨識行為違法或
      依其辨識而行為之能力已經顯著減低，惟尚未達刑法第19
      條第1項規定之完全不能辨識能力程度，被告董○○及其辯
      護人主張被告董○○於案發時已完全沒有控制能力，而有刑
      法第19條第1項規定之適用云云，自非可採。
  (七)又辯護人雖為被告辯護稱：被告董○○於精神鑑定會談時，
      鑑定人徐堅棋醫師問被告董○○看到攜子自殺的新聞時有何
      想法?被告董○○說當下其腦袋空空，足見被告董○○於行為
      當時已完全無辨識其行為違法或欠缺依其辨識而行為之能
      力，並聲請向淡水馬偕醫院調閱被告董○○於進行精神鑑定
      時之全部錄音或原始會談記錄資料，以證明被告董○○於行
      為當時已完全無辨識其行為違法或欠缺依其辨識而行為之
      能力云云(見本院卷第120至121頁)。惟查，參諸卷附淡水
      馬偕醫院鑑定報告書載明：「董員雖然於鑑定中表示當時
      自己腦袋空白，是受呂女主導下所為。然其鬱症及疑似物
      質使用障礙症原本就是自殺的危險因子。而董男家人強力
      反對兩人交往及威脅要讓呂女失去工作，更增加董男面對
      家人及呂女的壓力，而董男自陳案發前數次的自殺行為也
      可合理推論董男在案發時即有自殺想法，應非單純受呂女
      指使下所為。」、「董男罹患上述精神疾病，於案發當時
      仍能理解在密閉空間燒炭將可能會導致自己、呂女及呂童
      三人的死亡，也可以知道與呂女帶著童自殺是不符合道德
      及法律的行為，然董男與呂女仍執意為之可能是出於【善
      意殺人】的動機，可能是認為沒有母親的呂童獨自生存在
      世界上可能會受到痛苦，所為三人一起死亡，是對呂童最
      好的選擇。基本上，董男對於呂童雖可以理解此行為的錯
      誤，然其控制能力可能於當時因受疾病影響而較常人有顯
      著減低。」等語（見原審卷三第55頁)，堪認被告董○○於
      行為當時並非完全無辨識其行為違法或欠缺依其辨識而行
      為之能力。況徵諸鑑定人徐堅棋醫師於原審審理時證稱：
      「(問：那麼對於這個小孩，他沒有問過，也知道這個行
      為會殺死這個小孩，而他決意要去殺死?)在他的狀況下，
      我們當時的判斷是認為他認同呂○○自殺的想法，他也認同
      他們母女是沒有辦法分開的狀況，所以剛剛提到的確他知
      道，鑑定時我們有問他，他看到這些攜子自殺的新聞，他
      的看法是什麼，但他在那個當下，他是說他的頭腦空白，
      無法判斷這些事。」等語(見原審卷三第291至292頁)，足
      證鑑定人徐堅棋醫師於原審係證稱被告董○○對於其詢問「
      看到這些攜子自殺的新聞，看法是什麼」之問題的回答，
      並非鑑定人徐堅棋醫師之鑑定意見，此參諸鑑定人徐堅棋
      醫師於原審檢察官詰問「在他殺女童的部分，控制他的行
      為的能力是顯著降低，還是只有減低一點點」之問題時，
      證稱：「他在做自殺的事情上，可能已沒有能力考慮到造
      成其他的旁邊的影響，我還是認為，他主要目的是自殺，
      他對這件事的能力控制是已經顯著減低，連帶也會影響到
      他在對於那個情境下的整體的考慮他會受到影響，所以我
      們整體判斷他可能還是屬於顯著減低。」等語（見原審卷
      三第284至285頁)，是本案尚難執鑑定人徐堅棋醫師於原
      審上開證詞，遽認被告董○○於行為當時已完全無辨識其行
      為違法或欠缺依其辨識而行為之能力。被告辯護人上開辯
      護意旨，亦不足採信。又本案被告董○○經原審囑託淡水馬
      偕醫院對其為精神鑑定，鑑定結果認被告董○○在本案發生
      時其控制能力因受疾病影響而較常人有顯著減低等情，有
      該院鑑定報告書1份在卷可稽，並據鑑定人徐堅棋醫師於
      原審到庭證述明確，被告董○○於行為當時並非完全無辨識
      其行為違法或欠缺依其辨識而行為之能力，已如前述，是
      本案待證事實已臻明確，自無贅為向淡水馬偕醫院調閱被
      告董○○進行精神鑑定時之全部錄音或原始會談記錄資料之
      必要，被告辯護人上揭調查證據之聲請，為無理由，應予
      駁回。
　(八)至原審檢察官雖認被告董○○因未按時吃藥就診，有原因自
      由行為情形云云，惟按刑法第19條第3 項乃規定：「前2 
      項規定，於因故意或過失自行招致者，不適用之。」，查
      鑑定人徐堅棋醫師於原審審理時證稱：董○○在106年11月1
      0日前的治療藥物是正確的，但就病歷看起來還是有情緒
      低落，憂鬱症還沒痊癒，後來還是有自殺行為，我想他的
      病情還是沒有改善。憂鬱症病人本來就是自殺高風險，在
      積極治療下還是有風險，治療可以減低風險，但無法保證
      自殺情況一定不會發生。董○○一直處於憂鬱症狀態，於10
      6年12月31日自天晟醫院出院時，在2、3 天內重複自殺，
      看起來是一個比較嚴重的持續發作的狀態等語(見原審卷
      三第274至276頁)，是被告董○○縱維持延續106 年11月10
      日前之就診服藥狀態，實仍無法改善去除本身所存之自殺
      意念，且本案乃係經被告呂○○要求，被告董○○始同意帶同
      被害人甲○○進行後續燒炭自殺行為，先前被告董○○並無因
      憂鬱症與他人謀議一起終結生命之經歷，進而得以事先注
      意防範避免，自難認被告董○○著手殺害被害人甲○○時陷於
      精神耗弱狀態，係其故意或過失自行招致者，是檢察官此
      部分指述，亦無可採。
（九）又被告呂○○原即罹有長期強烈失眠及憂鬱情緒，有迎旭診
      所108年1月23日迎旭祥刑字第108001號函文暨病歷資料1 
      份在卷可稽（見原審卷一第49頁、第121至162頁），而經
      原審囑託新光吳火獅紀念醫院(下稱新光醫院)對被告呂○○
      為精神鑑定，結果認：被告呂○○為長期憂鬱自殺企圖個案
      ，因長期憂鬱加上同樣患有憂鬱症的男友家人反對2人交
      往，自己父親過世等生活事件壓力刺激，故有燒炭自殺之
      企圖。其燒炭自殺之行為，實因憂鬱病症、生活事件壓力
      及同樣患有憂鬱症男友等諸多因素而起。其綜合因素所致
      憂鬱等精神病症，應足以導致辨識行為違法或依其辨識而
      行為之能力，有顯著減低之狀況等情，有該院精神鑑定書
      1份附卷可憑（見原審卷二第200至203頁），並經鑑定人
      張尚文醫師於原審審理時證稱：因為個案當時自殺的動機
      、意念是有計畫的，所以這部分呂○○是有判斷能力，至於
      在實施自殺的當下，以她的行為本身，應該還是有辨識的
      能力，所以呂○○對於辨識行為違法的部分應該相對來講比
      較沒有顯著降低的情形，但是依辨識而行為的能力，就是
      說她無法控制她的衝動的話，這部分我認為有顯著降低的
      情形，也就是說當她一邊喝酒、一邊想燒炭做自殺行為的
      時候，這時候她的意識精神狀態，可能還是顯著降低，沒
      有到完全無法辨識。憂鬱症的病人的自殺行為，我們會判
      斷可能受她的憂鬱症的症狀干擾影響，所以會比一般人具
      自殺衝動，憂鬱症的個案，當自己覺得活下去無望的時候
      ，有可能在憂鬱的意念衝動下，覺得把小孩一起帶走也好
      ，是有可能會因為憂鬱症而作出跟一般人不太一樣的想法
      跟決定等語明確(見原審卷三第272至293頁)，衡諸被告呂
      ○○於107年1月3日警詢時尚得記憶陳述案發當日經過情形
      ，且扣案被告呂○○書寫遺書內容亦非完全無法理解，堪認
      被告呂○○於本案行為時其精神上雖非不能辨識其行為違法
      或欠缺依其辨識而行為之能力，惟仍具有刑法第19條第2 
      項規定之減刑事由，爰就被告呂○○所為亦依前開規定遞減
      輕其刑。
（十）查被告2人對被害人甲○○為殺人未遂行為，固無足取，然
      被害人甲○○原從小與被告呂○○共同居住成長，業據證人呂
      ○霖於檢察官訊問時證述明確(見偵卷第89頁)，且證人即
      被害人甲○○於原審審理時證稱：我平常會打電話給媽媽，
      我會想她。現在身體不舒服的感覺已經好了等語(見原審
      卷三第210至211頁、第214頁)；證人黃○卿於原審亦證稱
      ：呂○○跟甲○○還是有親情，我問甲○○她最愛的人是誰，她
      一定會說最愛媽媽跟阿嬤2人。甲○○在這件事以後，沒有
      後遺症或特殊情況發生等語(見原審卷三第202頁)，足見
      被害人甲○○尚依賴被告呂○○繼續照顧關愛，2人母女感情
      甚濃，倘非被告呂○○確有自殺之意，且慮及其死後將無人
      教養疼惜被害人甲○○，而自認已無其他選擇之情境下，實
      不至忍心親手結束其摯愛幼女之生命，另被告董○○亦純因
      與被告呂○○為男女朋友，於案發當日受被告呂○○囑託方同
      意與被害人甲○○一起終結生命，平日與被害人甲○○並無任
      何怨恨仇隙。再被告2人所採取餵食安眠藥及燒炭方式，
      皆係減輕被害人甲○○於死亡過程中產生痛苦之舉，實際上
      被害人之生命、身體法益因被告2人舉措所遭受侵害之程
      度亦非鉅，是本院認被告2人犯罪之情狀，在客觀上顯足
      以引起一般人同情，如予宣告前開罪名經減輕後之法定最
      低度刑期，仍嫌過重，情堪憫恕，爰均依刑法第59條規定
      再遞減輕其刑。
三、上訴駁回之理由：
(一)原審審理結果，因認被告罪證明確，適用刑法第2條第1項但書、第28條、第271條第1項、第2 項、第275條第1項、第2 項、第3項、第55條、第47條第1項、第25條第2項、第19條第2 項、第59條、第74條第1項第1款，家庭暴力防治法第38條第1項、第2項第1款，兒童及少年福利與權益保障法第112 條第1項前段之規定，並審酌被告董○○、呂○○各自犯罪動機、目的、手段、分工參與及所生危害程度，與被害人甲○○間關係，暨其等於犯後均尚知坦認犯行，另被告董○○自陳：學歷為高職畢業，目前從事物流理貨員工作，家中經濟小康，需扶養父親；被告呂○○自陳：學歷為二專畢業，目前從事護理師工作，家中經濟小康，需扶養黃○卿、甲○○等一切情狀，分別量處如原審判決主文所示之刑；並敘明被告呂○○前未曾因故意犯罪受有期徒刑以上刑之宣告（蓋呂○○前雖因違反個人資料保護法案件，經法院判決判處有期徒刑2月，緩刑2年確定，惟於109年4月8日緩刑期滿，該緩刑之宣告未經撤銷，其刑之宣告依刑法第76條規定業已失其效力），有被告呂○○本院前案紀錄表1份附卷可佐(見本院卷第63至65頁)，其因一時失慮致犯本案，經此刑事程序，當知所警惕，應無再犯之虞，認對被告呂○○所宣示之刑，以暫不執行為適當，爰依刑法第74條第1項第1款規定，併予諭知緩刑5年，及依家庭暴力防治法第38條第1項、第2 項第1款規定，諭知緩刑期內付保護管束，並禁止對被害人甲○○實施家庭暴力，以啟自新。至被告董○○如前述既曾經臺灣新北地方法院以106年度交簡字第2237號判決判處有期徒刑3月確定，甫於106年11月20日徒刑易科罰金執行完畢，即不符合刑法第74條第1項規定之宣告緩刑要件，依法自無從併予諭知緩刑；另說明本案燒炭過程中所使用之打火機、烤肉架、木炭及膠帶等物並未扣案，核前開物品雖屬被告董○○所有供其犯罪所用之物，然既非屬違禁物或本院應義務沒收之物，且遍查卷內相關證據資料，尚難認定是否仍現實存在，故為免造成沒收困難，爰均不併予諭知沒收；至扣案藥粒包裝（十粒裝3個、四粒裝1個）內之安眠藥已於案發時由被告2人全部取出服用，亦未殘存違禁物成分，有扣案物照片、交通部民用航空局航空醫務中心107年2月26日航藥鑑字第0000000 號毒品鑑定書等在卷可參（見偵卷第66、230頁），剩餘包裝外殼尚無侵害法益之危險性，另其餘扣案之購物發票、交易明細各1張及被告呂○○書寫遺書6 張則僅具本案證物之性質，皆不予諭知沒收；復說明被告董○○前經淡水馬偕醫院鑑定時，乃認其與被告呂○○已經分手，且與被害人甲○○長期未有互動，而被告董○○與家人同住並能維持相當工作能力，目前立即再犯及危害公共安全風險不高，並不需要安置於精神科病房住院等情（見原審卷三第55頁）。核其認事用法，均無違誤，量刑亦屬妥適。
(二)檢察官提起上訴，其上訴意旨略以：1、刑事被告量刑，為
    求個案裁判之妥當性，法官裁量權行使，尚非得以任意或自
    由為之，仍應受一般法律原則之拘束，即必須符合所適用法
    律授權之目的，並受法律秩序之理念，法律感情及慣例等所
    規範，又刑法第59條之酌量減輕其刑，必須犯罪另有特殊之
    原因與環境等，在客觀上顯然足以引起一般同情，認為即予
    宣告法定低度刑期猶嫌過重者，始有其適用。經查，本件被
    告2人係因戀情不受雙方家人祝福，始萌生輕生念頭，被告
    呂○○陳稱：伊與董○○於燒炭自殺前均身著紅色上衣，伊亦為
    甲○○換上甫於士林夜市購買之紅色衣物等語(見偵卷第238頁
    )，鑑定人徐堅棋醫師亦於原審審理中證稱：「(檢察官問：
    是否知道自殺的人穿上紅衣代表什麼意思？)在一些民俗的
    看法是帶有報復的心態，就我瞭解，好像是說如果死後，希
    望變成鬼來報復，好像有一些民間的說法是這樣。」等語(
    見原審卷三第279至280頁)，又被告呂○○於案發現場所留遺
    書記載「做鬼都會來找……」等語(見偵卷第58頁)，可見被告
    2人欲藉結束生命之方式威脅、報復家人之反對，並率爾偕
    同年幼無知之被害人輕生。且於警消人員及時獲報到場時，
    被告呂○○仍堅持完成遺書，不願配合協助使被害人盡速就醫
    ，復於偵訊之初否認犯罪，犯後態度難謂良好。再者，被害
    人平日與被告呂○○家人同住，上、下學亦多由被告呂○○之母
    即證人黃○卿接送、看顧，是被告呂○○顯非顧慮被害人無人
    關愛照顧，而選擇攜同被害人輕生。綜合上述情節，本件被
    告2人犯罪之情狀，客觀上應不至顯然引起一般同情，尚難
    謂情堪憫恕，原審依刑法第59條酌減其刑，實非妥適；又兒
    童及少年福利與權益保障法第112條第1項前段故意對兒童及
    少年犯罪之加重規定，係對被害人為兒童及少年之特殊要件
    予以加重處罰，乃就犯罪類型變更之個別犯罪行為予以加重
    ，屬刑法分則加重之性質，非僅單純之刑度加重，即其構成
    要件已與常態犯罪之罪型不同，且上開加重屬於必加，法院
    對加重與否，並無自由酌裁之權，是此規定乃為特別保障兒
    童及少年之福利與權益，並希冀落實兒童人權之維護所設，
    就故意對兒童犯罪之成年人要求法院必須處以加重刑責，原
    審形式上雖有依據該條加重被告2人刑度，然實質上僅有加
    重約4至5個月，甚至另引用刑法第59條酌減其刑，實質上大
    幅減輕被告2人刑度，是否符合兒童及少年福利與權益保障
    法加重規定之立法意旨，難謂無疑。2、另就被告呂○○部分
    ，參酌其長期至精神科就診之紀錄及病史，原審僅諭知禁止
    實施家庭暴力之緩刑條件，而未另要求被告呂○○就精神疾病
    方面須持續就醫接受治療，以預防再犯可能，亦未諭知任何
    向公庫支付一定之金額或提供義務勞務之其他緩刑條件，實
    無以收警惕及特別預防之效，亦未能使罰當其罪，自難認為
    適法妥當。綜上所述，原判決認事用法尚嫌未洽，請求將原
    判決撤銷，更為適當合法之判決云云。惟查：
 1、惟按量刑之輕重，係屬事實審法院得依職權自由裁量之事項
    ，茍於量刑時，已依行為人之責任為基礎，並斟酌刑法第57
    條各款所列情狀，而未逾越法定範圍，又未濫用其職權，即
    不得遽指為違法，此觀諸最高法院72年度台上字第6696號判
    例意旨自明。查本件原審就被告2人量刑已依法第57條所定
    科刑應審酌事項，在法定刑度範圍內以行為人之責任為基礎
    ，斟酌被告董○○、呂○○各自犯罪動機、目的、手段、分工參
    與及所生危害程度，與被害人甲○○間關係，暨其等於犯後均
    尚知坦認犯行，另被告董○○自陳：學歷為高職畢業，目前從
    事物流理貨員工作，家中經濟小康，需扶養父親；被告呂○○
    自陳：學歷為二專畢業，目前從事護理師工作，家中經濟小
    康，需扶養母親黃○卿、被害人甲○○等一切情狀，而為刑之
    量定，既未逾越法定刑度，亦無濫用自由裁量權限或違反比
    例原則，其量刑自屬妥適，而無檢察官上訴意旨所指之顯然
    失出或有失衡平情事。
 2、又被告2人對被害人甲○○為殺人未遂行為，固無足取，然被
    害人甲○○原從小與被告呂○○共同居住成長，且證人即被害人
    甲○○於原審審理時證稱：我平常會打電話給媽媽，我會想她
    。現在身體不舒服的感覺已經好了等語(見原審卷三第210至
    211頁、第214頁)；證人黃○卿於原審亦證稱：呂○○跟甲○○還
    是有親情，我問甲○○她最愛的人是誰，她一定會說最愛媽媽
    跟阿嬤2人。甲○○在這件事以後，沒有後遺症或特殊情況發
    生等語(見原審卷三第202頁)，已如前述，足見被害人甲○○
    尚依賴被告呂○○繼續照顧關愛，2人母女感情甚濃，倘非被
    告呂○○確有自殺之意，且慮及其死後將無人教養疼惜被害人
    甲○○，而自認已無其他選擇之情境下，實不至忍心親手結束
    其摯愛幼女之生命，另被告董○○亦純因與被告呂○○為男女朋
    友，於案發當日受被告呂○○囑託方同意與被害人甲○○一起終
    結生命，平日與被害人甲○○並無任何怨恨仇隙。再被告2人
    所採取餵食安眠藥及燒炭方式，皆係減輕被害人甲○○於死亡
    過程中產生痛苦之舉，實際上被害人之生命、身體法益因被
    告2人舉措所遭受侵害之程度亦非鉅，是本院認被告2人犯罪
    之情狀，在客觀上顯足以引起一般人同情，如予宣告前開罪
    名經減輕後之法定最低度刑期，仍嫌過重，核屬情堪憫恕，
    原審依刑法第59條規定酌減其刑，自屬有據尚難謂有何不妥
    之處。
 3、另原審參酌被告呂○○於新光醫院作精神鑑定時，認其持續精
    神科門診就診，病況穩定，再無嚴重憂鬱自殺等情形，故應
    無再犯之虞，亦無須長期入住精神醫院治療等情，有被告呂
    ○○之新光醫院精神鑑定書1份附卷可按（見原審卷二第200至
    203頁），是被告呂○○縱認該當刑法第19條第2項之減刑要件
    ，然依卷內證據資料顯難認其有何再犯或危害公共安全之虞
    ，爰不併予諭知監護之保安處分，且未諭知向公庫支付一定
    之金額或提供義務勞務之其他緩刑條件，尚難謂有何不妥之
    處，檢察官上訴意旨所為指述，尚非有據。
 4、綜上所述，檢察官之上訴，為無理由，應予駁回。
(三)被告董○○提起上訴，其上訴意旨略以：依鑑定人徐堅棋醫師於原審證述內容，被告董○○因長期受憂鬱症所苦，行為當時已經沒有任何控制能力，既然完全沒有控制能力，為何會是刑法第19條第2項辨識能力顯著降低的情形，被告董○○應有刑法第19條第2項規定之適用云云(見本院卷第115頁、第170頁、第184至185頁)。惟查，被告董○○經原審囑託淡水馬偕醫院對其為精神鑑定，鑑定結果認被告董○○在本案發生時主要精神問題應為鬱症、疑似物質使用障礙症（主要為酒精及愷他命），其控制能力可能於當時受疾病影響而較常人有顯著減低等情，有該院鑑定報告書1份附卷可憑（見原審卷三第35至55頁），並經鑑定人徐堅棋醫師於原審到庭證述明確(見原審卷三第273至293頁)，已如前述，是本案被告董○○於案發時其精神狀態因受到疾病即鬱症之影響，對於殺害被害人甲○○之控制能力已經顯著減低，其主要目的是自殺，至於殺害被害人甲○○則係附帶其自殺行為之延伸，足認被告董○○於案發時其辨識行為違法或依其辨識而行為之能力已經顯著減低，惟尚未達刑法第19條第1項規定之完全不能辨識能力程度至明，被告董○○上訴意旨仍執前詞，主張其於案發時已完全沒有控制能力，而有刑法第19條第1項規定之適用云云，自非可採。此外，本件原判決就被告董○○上訴理由所執取捨亦已多所論述及說明其憑以認定之依據，有如前述，經核與吾人日常生活經驗所得之定則亦無違背。故被告董○○所執上訴理由，本院尚難採為被告董○○有利認定之依據。是本件被告董○○之上訴，亦無理由，應一併予以駁回。
據上論斷，應依刑事訴訟法第368條，判決如主文。
本案經檢察官蔡少勳提起公訴，檢察官林嘉宏提起上訴，檢察官
董怡臻到庭執行職務。
中　　華　　民　　國　　110 　年　　1　　月　　12　　日
                  刑事第十一庭  審判長法　官  周煙平
　　　　　　　　　　　　　　　　　　　法　官  連育群
　　　　　　　　　　　　　　　　　　　法　官  吳炳桂 
以上正本證明與原本無異。
如不服本判決，應於收受送達後20日內向本院提出上訴書狀，其
未敘述上訴之理由者並得於提起上訴後20日內向本院補提理由書
（均須按他造當事人之人數附繕本）「切勿逕送上級法院」。
                                      書記官  劉育君
中　　華　　民　　國　　110 　年　　1 　　月　　13　　日
附錄本案論罪科刑法條全文：
中華民國刑法第271條：
殺人者，處死刑、無期徒刑或10年以上有期徒刑。
前項之未遂犯罰之。
預備犯第1 項之罪者，處2年以下有期徒刑。
中華民國刑法第275條：
受他人囑託或得其承諾而殺之者，處1年以上7年以下有期徒刑。
教唆或幫助他人使之自殺者，處5年以下有期徒刑。
前2項之未遂犯罰之。
謀為同死而犯前3項之罪者，得免除其刑。